---
title: "MDP Trabajo"
author: "Isabelle"
date: "`r Sys.Date()`"
output: html_document
---

```{r setup, include=FALSE}
knitr::opts_chunk$set(echo = TRUE)
```

# Librerías

```{r librerias}
library(readxl)
library(mice)
library(knitr)
library(purrr)
```

# Datos y descripción

```{r datos}

datos = read_excel("RatonesLimpios.xlsx", col_names = TRUE)
datos = as.data.frame(datos)

newID = sapply(datos$MouseID, function (x) strsplit(x, "_")[[1]][1])
head(datos, 3)
```

# Tabla descripcion

```{r tabla descripcion}
descRatones = data.frame("variable" = colnames(datos),
                      "tipo" = c("categorical", rep("numerical", 75),
                                 rep("binary", 3), "categorical"), stringsAsFactors = FALSE)
rownames(descRatones) = descRatones$variable
descRatones
```

# Centrar los datos

```{r centrar}

# Apply centering ONLY to the final list of numeric columns
datos[,2:76] <- scale(datos[,2:76], center = TRUE, scale = FALSE)

# View first 3 rows
head(datos, 3)

```

# PCA

## PCA sin escalar

```{r PCA sin escalar}
library(FactoMineR)
library(factoextra)

res.pca_sin = PCA(datos, scale.unit = FALSE, graph = FALSE, ncp = 10, 
              quali.sup = which(descRatones$tipo == "categorical"),
              quanti.sup = which(descRatones$tipo == "binaria"))
eig.val_sin <- get_eigenvalue(res.pca_sin)
VPmedio_sin = 100 * (1/nrow(eig.val_sin))
fviz_eig(res.pca_sin, addlabels = TRUE) +
  geom_hline(yintercept=VPmedio_sin, linetype=2, color="red")
kable(eig.val_sin[1:6,])
K_sin = 4
res.pca_sin2 = PCA(datos, scale.unit = FALSE, graph = FALSE, ncp = K_sin, 
              quali.sup = which(descRatones$tipo == "categorical"),
              quanti.sup = 77:79)
```

## PCA con escalar

```{r PCA con escalado}
library(FactoMineR)
library(factoextra)

res.pca_con = PCA(datos, scale.unit = TRUE, graph = FALSE, ncp = 10, 
              quali.sup = which(descRatones$tipo == "categorical"),
              quanti.sup = which(descRatones$tipo == "binaria"))
eig.val_con <- get_eigenvalue(res.pca_con)
VPmedio_con = 100 * (1/nrow(eig.val_con))
fviz_eig(res.pca_con, addlabels = TRUE) +
  geom_hline(yintercept=VPmedio_con, linetype=2, color="red")
kable(eig.val_con[1:6,])
K_con = 4
res.pca_con2 = PCA(datos, scale.unit = TRUE, graph = FALSE, ncp = K_con, 
              quali.sup = which(descRatones$tipo == "categorical"),
              quanti.sup = 77:79)
```

## Anomalos sin escalar

```{r anomalos sin escalar}
misScores = res.pca_sin2$ind$coord[,1:K_sin]
miT2 = colSums(t(misScores**2)/eig.val_sin[1:K_sin,1])
I = nrow(datos)
F95 = K_sin*(I**2 - 1)/(I*(I - K_sin)) * qf(0.95, K_sin, I-K_sin)
F99 = K_sin*(I**2 - 1)/(I*(I - K_sin)) * qf(0.99, K_sin, I-K_sin)

plot(1:length(miT2), miT2, type = "p", xlab = "Ratones", ylab = "T2")
abline(h = F95, col = "orange", lty = 2, lwd = 2)
abline(h = F99, col = "red3", lty = 2, lwd = 2)
```

```{r}
anomalas = which(miT2 > F99)
anomalas
```

## Anomalos con escalar

```{r anomalos con escalado}
misScores_con = res.pca_con2$ind$coord[,1:K_con]
miT2_con = colSums(t(misScores_con**2)/eig.val_con[1:K_con,1])
I_con = nrow(datos)
F95_con = K_con*(I_con**2 - 1)/(I_con*(I_con - K_con)) * qf(0.95, K_con, I-K_con)
F99_con = K_con*(I_con**2 - 1)/(I_con*(I_con - K_con)) * qf(0.99, K_con, I-K_con)

plot(1:length(miT2_con), miT2_con, type = "p", xlab = "Ratones", ylab = "T2")
abline(h = F95_con, col = "orange", lty = 2, lwd = 2)
abline(h = F99_con, col = "red3", lty = 2, lwd = 2)
```

```{r}
anomalas_con = which(miT2_con > F95_con)
anomalas_con
```

## Graficos individuos sin escalar

```{r graficos individuos sin escalar}
library(grid)
library(gridExtra)


p1 = fviz_pca_ind(res.pca_sin2, axes = c(1,2), geom = c("point"),
                  habillage = factor(miT2 > F95)) +
  tune::coord_obs_pred()

p2 = fviz_pca_ind(res.pca_sin2, axes = c(3,4), geom = c("point"), 
                  habillage = factor(miT2 > F95)) +
  tune::coord_obs_pred() 
  

grid.arrange(p1,p2, nrow = 1)
```

En este gráfico de individuos del PCA sin escalar podemos diferenciar entre los valores normales y los atípicos. Vemos que justamente los ratones con valores anómalos se van hacia los extremos, lo cual tiene sentido.

## Graficos individuos con escalar

```{r graficos individuos con escalado}
library(grid)
library(gridExtra)


p1_con = fviz_pca_ind(res.pca_con2, axes = c(1,2), geom = c("point"),
                  habillage = factor(miT2_con > F95_con)) +
  tune::coord_obs_pred()

p2_con = fviz_pca_ind(res.pca_con2, axes = c(3,4), geom = c("point"), 
                  habillage = factor(miT2_con > F95_con)) +
  tune::coord_obs_pred() 
  

grid.arrange(p1_con,p2_con, nrow = 1)
```

En el gráfico con escalado vemos que los que tienen valores atípicos no se separan tanto con los valores normales como en el gráfico sin escalar, pero se pueden diferenciar bastante aún.

## Grafico variables sin escalar

```{r grafico variables sin escalar}
fviz_pca_var(res.pca_sin2, axes = c(1,2), repel = TRUE, col.var = "contrib",
             gradient.cols = c("#00AFBB", "#E7B800", "#FC4E07"))

fviz_pca_var(res.pca_sin2, axes = c(3,4), repel = TRUE,
             col.var = "contrib", 
             gradient.cols = c("#00AFBB", "#E7B800", "#FC4E07"),
             select.var = list("contrib"=40), labelsize = 2)
```

En los gráficos de variables sin escalado podemos ver que la mayoría de variables tienen poca contribución, pero hay 2 o 3 que tienen mucha. Destacando la variable pCAMKII_N  con las dimensiones 1 y 2 y la variable pKCG_N con las dimensiones 3 y 4. También podemos ver que la variable categórica con más contribución es comportamiento en la dimensión 2.

### Grafico variables con escalar

```{r grafico variables con escalado 2}
fviz_pca_var(res.pca_con2, axes = c(1,2), repel = TRUE, col.var = "contrib",
             gradient.cols = c("#00AFBB", "#E7B800", "#FC4E07"))

fviz_pca_var(res.pca_con2, axes = c(3,4), repel = TRUE, col.var = "contrib",
             gradient.cols = c("#00AFBB", "#E7B800", "#FC4E07"))
```

En los gráficos de variables con escalado la contribución de las variables está mucho más distribuida. En la dimensión 1 las variables con más contribución están agrupadas en el lado derecho. Además, podemos observar otra vez que la variable categórica con más contribución es comportamiento en la dimensión 2.

## Grafico individuos por variable binaria

En este apartado vamos a hacer gráficos de individuos agrupados por las diferentes variables binarias que tenemos, el propósito es ver si las dimensiones resultantes del PCA nos separan a los ratones por tipos.

### Tratamiento

```{r grafico individuos sin escalado tratamiento}
fviz_pca_ind(res.pca_sin2, axes = c(1,2), geom = c("point"), repel = TRUE,
             labelsize = 2,
             habillage = "Tratamiento", addEllipses = TRUE)

fviz_pca_ind(res.pca_sin2, axes = c(3,4), geom = c("point"), repel = TRUE,
             labelsize = 2,
             habillage = "Tratamiento", addEllipses = TRUE)
```

En el PCA sin escalado ninguna de las dimensiones nos separa los ratones según su tratamiento.

```{r grafico variables con escalar 2}
fviz_pca_ind(res.pca_con2, axes = c(1,2), geom = c("point"), repel = TRUE,
             labelsize = 2,
             habillage = "Tratamiento", addEllipses = TRUE)

fviz_pca_ind(res.pca_con2, axes = c(3,4), geom = c("point"), repel = TRUE,
             labelsize = 2,
             habillage = "Tratamiento", addEllipses = TRUE)
```

En el PCA con escalado tampoco vemos una diferencia significativa agrupando a los ratones según su tratamiento.

### Genotipo

```{r grafico variables sin escalar Genotipo}
fviz_pca_ind(res.pca_sin2, axes = c(1,2), geom = c("point"), repel = TRUE,
             labelsize = 2,
             habillage = "Genotipo", addEllipses = TRUE)

fviz_pca_ind(res.pca_sin2, axes = c(3,4), geom = c("point"), repel = TRUE,
             labelsize = 2,
             habillage = "Genotipo", addEllipses = TRUE)
```

En el gráfico sin escalar no vemos diferencias significativas entre los ratones trisómicos y control.

```{r grafico variables con escalar Genotipo}
fviz_pca_ind(res.pca_con2, axes = c(1,2), geom = c("point"), repel = TRUE,
             labelsize = 2,
             habillage = "Genotipo", addEllipses = TRUE)

fviz_pca_ind(res.pca_con2, axes = c(3,4), geom = c("point"), repel = TRUE,
             labelsize = 2,
             habillage = "Genotipo", addEllipses = TRUE)
```

En el gráfico con escalado tampoco se separan los ratones según su genotipo.

### Comportamiento

```{r grafico variables sin escalar comportamiento}
fviz_pca_ind(res.pca_sin2, axes = c(1,2), geom = c("point"), repel = TRUE,
             labelsize = 2,
             habillage = "Comportamiento", addEllipses = TRUE)

fviz_pca_ind(res.pca_sin2, axes = c(3,4), geom = c("point"), repel = TRUE,
             labelsize = 2,
             habillage = "Comportamiento", addEllipses = TRUE)
```

En el gráfico sin escalado podemos ver una diferencia entre los individuos según su comportamiento. La segunda componente separa los ratones según si están inducidos para aprender o no.

```{r grafico variables con escalar comportamiento}
fviz_pca_ind(res.pca_con2, axes = c(1,2), geom = c("point"), repel = TRUE,
             labelsize = 2,
             habillage = "Comportamiento", addEllipses = TRUE)

fviz_pca_ind(res.pca_con2, axes = c(3,4), geom = c("point"), repel = TRUE,
             labelsize = 2,
             habillage = "Comportamiento", addEllipses = TRUE)
```

En el gráfico con escalado también vemos que la segunda componente separa los ratones por su comportamiento.

### Clase

```{r grafico variables sin escalar Clase}
fviz_pca_ind(res.pca_sin2, axes = c(1,2), geom = c("point"), repel = TRUE,
             labelsize = 2,
             habillage = "Clase", addEllipses = TRUE)

fviz_pca_ind(res.pca_sin2, axes = c(3,4), geom = c("point"), repel = TRUE,
             labelsize = 2,
             habillage = "Clase", addEllipses = TRUE)
```

En el gráfico por clases de ratones no escalado vemos que no se separan las clases de ratones.

```{r grafico variables con escalar Clase}
fviz_pca_ind(res.pca_con2, axes = c(1,2), geom = c("point"), repel = TRUE,
             labelsize = 2,
             habillage = "Clase", addEllipses = TRUE)

fviz_pca_ind(res.pca_con2, axes = c(3,4), geom = c("point"), repel = TRUE,
             labelsize = 2,
             habillage = "Clase", addEllipses = TRUE)
```

En el gráfico con escalado agrupando por la variable clase tampoco vemos una separación de las clases de ratones.

## Comparación entre clases t-CS-m y t-CS-s

```{r comparación clases trisómico-aprende-memantina y trisómico-aprende-sinMemantina sin escalar}
clases <- res.pca_sin2$call$X$Clase

ind_deseados <- which(clases %in% c("t-CS-m", "t-CS-s"))
ind_names <- rownames(res.pca_sin2$ind$coord)[ind_deseados]

fviz_pca_ind(res.pca_sin2, 
             axes = c(1,2), 
             geom = "point", 
             repel = TRUE,
             labelsize = 2,
             habillage = clases,
             addEllipses = TRUE,
             select.ind = list(name = ind_names))
fviz_pca_ind(res.pca_sin2, 
             axes = c(3,4), 
             geom = "point", 
             repel = TRUE,
             labelsize = 2,
             habillage = clases,
             addEllipses = TRUE,
             select.ind = list(name = ind_names))
```

```{r comparación clases trisómico-aprende-memantina y trisómico-aprende-sinMemantina escalando}
fviz_pca_ind(res.pca_con2, 
             axes = c(1,2), 
             geom = "point", 
             repel = TRUE,
             labelsize = 2,
             habillage = clases,
             addEllipses = TRUE,
             select.ind = list(name = ind_names))
fviz_pca_ind(res.pca_con2, 
             axes = c(3,4), 
             geom = "point", 
             repel = TRUE,
             labelsize = 2,
             habillage = clases,
             addEllipses = TRUE,
             select.ind = list(name = ind_names))
```


### MouseID

```{r}
datos$MouseIDlimpio <- gsub("_\\d+$", "", datos$MouseID)
head(datos, 3)
datos_sinID <- subset(datos, select = -c(MouseID))

descRatonesID = data.frame("variable" = colnames(datos_sinID),
                      "tipo" = c(rep("numerical", 75),
                                 rep("binary", 3), rep("categorical", 2)), stringsAsFactors = FALSE)
rownames(descRatonesID) = descRatonesID$variable
descRatonesID
```


# Clustering




